最高法院刑事判決　　　　　　　九十六年度台上字第八０一號
上　訴　人　甲○○
選任辯護人　羅豐胤律師
　　　　　　盧兆民律師
上　訴　人　乙○○
選任辯護人　黃錦郎律師
上列上訴人等因違反公職人員選舉罷免法案件，不服台灣高等法
院台中分院中華民國九十五年十一月十六日第二審判決（九十五
年度選上訴字第二０一五號，起訴案號：台灣彰化地方法院檢察
署九十四年度選偵字第一八七號），提起上訴，本院判決如下：
    主  文
原判決撤銷，發回台灣高等法院台中分院。
    理  由
本件原判決撤銷第一審之科刑判決，改判論處上訴人甲○○對於
具有候選人資格者，期約不正利益，而約其放棄競選罪刑，及論
處上訴人乙○○具有候選人資格者，期約不正利益，而許以放棄
競選罪刑，固非無見。
惟查：一、檢察官就被告之全部犯罪事實以實質上或裁判上一罪
起訴者，因各該部分事實間互有不可分關係，法院自應就全部事
實予以合一審判，如僅就其中一部分加以審認，而置其他部分於
不顧，即屬刑事訴訟法第三百七十九條第十二款所稱「已受請求
之事項未予判決」之違法；此與以可分數罪起訴，如有漏判，仍
可補判之情形，迥然有別。本件檢察官起訴書犯罪事實欄記載乙
○○具彰化縣線西鄉第十五屆鄉長候選人資格，對同具該候選人
資格之甲○○表示願意退出參選，但甲○○必需答應，讓乙○○
擔任其競選總幹事，及甲○○當選本屆鄉長後，任期最後一年之
秘書職位由乙○○擔任，並將鄉政主導權交予乙○○全權運作，
以方便乙○○有舞台可以再競選下一屆鄉長，且須交伊新台幣（
下同）五百萬元，作為退選對價，甲○○聽聞之後，基於期約不
正利益之犯意，表示同意上揭條件而應允包括第四年之鄉長秘書
等職位之條件，欲使乙○○擔任之等情，認甲○○涉犯公職人員
選舉罷免法第八十九條第一項之對於具有候選人資格者行求、期
約不正利益罪嫌，乙○○亦涉犯同條第二項之具有候選人資格者
要求、期約不正利益罪嫌；其所謂甲○○行求、期約不正利益，
及乙○○要求、期約不正利益，似即指上開所載之甲○○應讓乙
○○擔任其競選總幹事，甲○○應交付五百萬元予乙○○，並於
甲○○當選本屆鄉長後，任期最後一年之秘書職位由乙○○擔任
，且甲○○另應將鄉政主導權交予乙○○全權運作，以方便乙○
○有舞台可以再競選下一屆鄉長等事項，以為乙○○退出參選之
對價。上訴人等被訴上開犯罪，在審判上即為不可分割之單一訴
訟客體，應全部加以論究而以一判決終結之，茍其中一部分犯罪
不能證明，亦應於理由欄敘明其依據，並說明不於主文另行諭知
無罪之理由。原判決認定乙○○係基於對於同為「具有候選人資
格者」之甲○○，期約不正利益之犯意，透過雙方共同友人黃嘉
進，向甲○○表示，伊願退選讓同派之甲○○參選，以避免票源
重疊，惟甲○○必須答應，在其當選本屆鄉長後，任期最後一年
的秘書職位應讓乙○○擔任，參與鄉政運作，藉此表態本身對鄉
政之關心與奉獻，博取熱心公益之令譽，而獲得鄉民之好評與擁
戴，提高其聲望，以方便乙○○有舞台可以競選下屆鄉長，做為
乙○○退選對價，甲○○聞之，基於期約不正利益之犯意，而許
以乙○○一定職位，表示同意上揭條件而應允第四年之鄉長秘書
職位由乙○○擔任等條件，乃論處上訴人等以上述違反公職人員
選舉罷免法之罪刑，並於理由說明上訴人等另被訴期約賄賂，由
甲○○交付五百萬元作為乙○○退選對價部分，不能成立犯罪，
因與論罪部分有實質上一罪關係，不另為無罪之諭知各等情。然
檢察官起訴書上述其餘所載上訴人等併有約定「甲○○應讓乙○
○擔任其競選總幹事」及「甲○○應將鄉政主導權交予乙○○全
權運作」作為乙○○不參選對價部分，應否成立犯罪？與有罪部
分之關係為何？原判決未為說明論列，自難謂無已受請求之事項
未予判決之違誤。二、甲○○於原審辯稱其同意於鄉長任期之第
四年秘書由乙○○擔任，並非期約不正利益云云，乙○○亦稱其
不具公務員任用資格，無法擔任鄉長之秘書，所謂擔任秘書一職
僅為安撫支持者而已云云（見原審卷第五五、七九至八一頁）。
原判決理由說明：乙○○與甲○○彼此約定就甲○○當選後第四
年之秘書職位由乙○○擔任，屬其等期約之「不正利益」，乙○
○雖未具公務員任用資格，然既曾擔任代表會主席，可以各機關
機要人員進用辦法擔任機要秘書職務等語，認上訴人等所辯均無
足取。而依考試院訂頒「各機關機要人員進用辦法」（係依公務
人員任用法第十一條之一第二項規定訂定）之規定，各機關進用
之簡任、薦任、委任職務機要人員，分別係應具有該辦法第五、
六、七條各款所訂條件之一者，始具任用資格，其中並無曾擔任
代表會主席一項之明白規定；且據彰化縣線西鄉公所民國九十五
年五月十二日線鄉人字第0950003865號覆第一審法院函略稱：該
鄉公所「現行編制薦任秘書一位」、「秘書職位依規定可以公務
人員任用或機要人員進用擇一選用，但應符合各機關機要人員進
用辦法第六條規定辦理」等語（見第一審卷二第五八至六三頁）
，準此，該鄉公所之秘書一職，仍需於具公務員任用資格或具機
要人員進用資格者而為任用，乙○○縱曾擔任代表會主席，如何
依「各機關機要人員進用辦法」規定，係具擔任鄉長機要秘書職
務之任用資格，而其等確以此為期約乙○○退出參選之對價，即
非無詳求之餘地。原判決為上開之認定，並未敘明其可憑採之法
令依據及理由，自嫌理由不備。以上或為上訴意旨所指摘，或為
本院得依職權調查之事項，應認原判決有撤銷發回更審之原因。
原判決關於不另諭知上訴人等無罪部分，既經檢察官起訴書指明
與前開論罪部分有裁判上一罪關係，依審判不可分原則，應一併
撤銷發回，附予說明。
據上論結，應依刑事訴訟法第三百九十七條、第四百零一條，判
決如主文。
中　　華　　民　　國　九十六　年　　二　　月　　八　　日
                      最高法院刑事第六庭
                          審判長法官  呂　潮　澤
                                法官  吳　昆　仁
                                法官  孫　增　同
                                法官  趙　文　淵
                                法官  吳　　　燦
      本件正本證明與原本無異
                                      書  記  官
中　　華　　民　　國　九十六　年　　二　　月　 十三 　日
                                                      Ｋ
